【裁判字號】    95,台上,4383
【裁判日期】    950810
【裁判案由】    遺棄
【裁判全文】
最高法院刑事判決            九十五年度台上字第四三八三號
    上  訴  人  甲○○
                        號
上列上訴人因遺棄案件，不服台灣高等法院台中分院中華民國九
十二年十一月二十八日第二審判決（九十二年度少連上訴字第六
三號，起訴案號：台灣南投地方法院檢察署九十一年度偵字第三
八０六號、九十二年度偵緝字第七七號），提起上訴，本院判決
如下：
    主  文
原判決撤銷，發回台灣高等法院台中分院。
    理  由
本件原判決認定上訴人甲○○係兒童田○○（姓名詳卷，民國九
十年一月十七日生）之生母，因與其夫田文杰感情不睦而分居在
外，田○○則與生父田文杰共同生活。九十一年九月十九日十四
時許，田文杰電約上訴人前往南投縣埔里鎮○○路之埔里戶政事
務所辦理離婚手續，田文杰帶同田○○前往，抵達時上訴人已等
候在事務所大門口，惟田文杰以忘記攜帶印章為由，明知田○○
當時年僅一歲八個月，無法自理生活，亦無自救能力，竟將田○
○放置在該事務所大門前逕行離去，當時在場目睹之上訴人對該
兒童依法令負有扶助、養育及保護之義務，但見田文杰丟下幼子
不顧而去，心生不滿，亦不顧田○○之安危，即自行離去，而置
田○○於隨時可發生危險之境地而遺棄之。嗣經該戶政事務所工
友徐馬文萍發現田○○在大門前哭泣，在附近遍尋親人未果後報
警處理，經警循線查獲等情。因而維持第一審論處上訴人對於無
自救力之人，依法令應養育而遺棄之罪刑，固非無見。
惟查：(一)、憲法第十六條保障人民之訴訟權，就刑事被告而言，
包含其在訴訟上應享有充分之防禦權。刑事被告詰問證人之權利
，即屬該等權利之一，且屬憲法第八條第一項規定「非由法院依
法定程序不得審問處罰」之正當法律程序所保障之權利。為確保
被告對證人之詰問權，證人於審判中，應依法定程序，到場具結
陳述，並接受被告之詰問，其陳述始得作為認定被告犯罪事實之
判斷依據。檢察官偵查及事實審審理時，均未傳喚證人徐馬文萍
到場具結作證，接受上訴人之詰問，不當剝奪上訴人對該證人詰
問之機會，遽採其在警詢中之陳述，為上訴人論罪依據之一，不
當剝奪上訴人對於該證人之正當詰問權，不僅妨害上訴人訴訟防
禦權之行使，且有礙於真實之發現，其所踐行之訴訟程序，難謂
適法。(二)、為訴訟上證明之資料，須達通常一般人均不致有所懷
疑，而得確信其為真實之程度者，始得據為有罪之認定。倘證據
尚未達於此一程度，而有合理之懷疑存在時，即不得遽認被告犯
罪。又審理事實之法院，對於案內與待證事實有重要關係，而屬
依法應予調查之證據，如未依法調查或雖已調查而未調查明白，
即與證據未經調查無異，如率行判決，其判決當然為違背法令。
上訴人始終否認有前開遺棄之犯行，於原審辯稱：上訴人自九十
年五月底田文杰因案入獄服刑後即未同居，九十二年二月間田文
杰出獄後，每假藉與上訴人協議離婚為由，約上訴人至埔里戶政
事務所辦理離婚登記，又故意反悔拒不辦理，且將上訴人拉至戶
政事務所旁邊之貨櫃屋毆打多次，上訴人雖害怕田文杰暴力相向
，但為了離婚仍心懷恐懼前往埔里戶政事務所，而上訴人曾因被
毆打向台灣南投地方法院聲請核發民事通常保護令（九十一年度
家護字第一六八號），至九十一年六月間雙方已協議離婚，簽妥
離婚協議書，而自田文杰出獄後，田○○即由田文杰負責照顧，
對田○○之監護權亦協議由田文杰取得，九十一年九月十九日田
文杰約上訴人前往埔里戶政事務所辦理離婚登記，其到達戶政事
務所大門，即將田○○放置大門後隨即離去，上訴人因害怕田文
杰故技重施再次毆打上訴人，趁田文杰離開時自己趕快離開戶政
事務所，並無遺棄田○○之故意。田文杰於警詢時供稱：「（問
：田○○監護人是誰？平時由何人扶養？）監護人是我，平時都
由我和我母親共同扶養。」等語，足證案發時田○○已由田文杰
監護多時，上訴人當時以為田文杰只是暫時離開，馬上會回來，
而上訴人主觀上亦認為監護權既約定由田文杰行使，上訴人即無
扶助、養育及照顧之義務，故上訴人除欠缺「遺棄之故意」外，
同時欠缺負有「照護義務之認識」，不能令負遺棄罪責等語。實
情如何？攸關上訴人是否成罪之認定，原審未詳加調查釐清，論
述明白，遽為上訴人不利之判決，尚嫌速斷，並有理由欠備之可
議。上訴意旨指摘原判決不當，尚非全無理由，應認有撤銷發回
更審之原因。
據上論結，應依刑事訴訟法第三百九十七條、第四百零一條，判
決如主文。
中    華    民    國  九十五  年    八    月    十    日
                      最高法院刑事第九庭
                          審判長法官  賴  忠  星
                                法官  王  居  財
                                法官  林  開  任
                                法官  林  立  華
                                法官  吳  信  銘
      本件正本證明與原本無異
                                      書  記  官
中    華    民    國  九十五  年    八    月   十七   日
                                                      Ｅ


司法院資訊處製作；財團法人民間司法改革基金會備份。
